【裁判字號】    98,交聲更,65
【裁判日期】    980512
【裁判案由】    違反道路交通管理處罰條例聲明異議
【裁判全文】
臺灣臺北地方法院交通事件裁定         98年度交聲更字第65號
原處分機關  台北市交通事件裁決所
異  議  人
即受處分人  甲○○
上列異議人因違反道路交通管理處罰條例案件，對於台北市交通
事件裁決所民國97年4 月25日所為之裁決處分（原處分案號：北
市裁四字第裁22-ZCP006184號）聲明異議，原處分機關不服本院
於98年2 月27日所為97年度交聲字第1594號裁定，提起抗告，經
台灣高等法院於98年3 月31日以98年度交抗字第995 號裁定發回
，本院裁定如下：
    主  文
原處分撤銷。
甲○○汽車所有人，汽車行駛於應繳費之公路不依規定繳費，處
罰鍰新台幣陸仟元。
    理  由
一、按汽車行駛高速公路，於駛進收費站前，應依標誌指示預為
    減速慢行，並依規定標誌、標線、號誌指示或交通勤務警察
    指揮順序行駛過站繳費，高速公路及快速公路交通管制規則
    第23條定有明文。次按汽車行駛於應繳費之公路、橋樑、隧
    道或輪渡，不依規定繳費者，處汽車所有人或駕駛人新台幣
    （下同）3 千元以上6 千元以下罰鍰，並追繳欠費，道路交
    通管理處罰條例第27條第1 項定有明文。復按汽車行駛於高
    速公路、快速公路或設站管制之道路，有其他違反管制規定
    之行為，處駕駛人600 元以上1,200 元以下罰鍰，同條例第
    33條第3 項亦有明文。是行經高速公路收費站未依高速公路
    及快速公路交通管制規則第23條規定及相關標誌標線指示行
    駛過站者，例如非電子收費使用者行駛電子收費車道或未持
    用回數票行駛回數票專用道等，應依道路交通管理處罰條例
    第33 條 第3 項規定處罰。
二、原處分意旨略以：異議人即受處分人甲○○於民國96年9 月
    16日12點33分許，駕駛車號DZ-0368 號自用小客車，於國道
    3 號公路月眉收費站北向第3 車道時，無E 通機誤闖ETC 電
    子收費車道而未繳費，又逾補繳期限仍未繳納該費用，而因
    汽車行駛於應繳費之公路不依規定繳費，為內政部警政署國
    道公路警察局第三警察隊員警以公警局交字第ZCP006184 號
    舉發通知單逕行舉發，爰依違反道路交通管理處罰條例第27
    條第1 項規定裁處罰鍰6 千元。
三、異議意旨略以：受處分人固不否認於上開時間、地點駕駛上
    開車輛之事實，然伊不慎遺失月眉收費站寄發之40元補繳單
    ，查詢網路得知應繳納600 元之罰款，遂於96年12月4 日繳
    納完畢，至接獲裁決所要罰款6 千元之裁決，始知600 元是
    誤闖車道之罰款，6 千元是未繳納40元之罰款，然未繳納40
    元通行費竟處罰鍰6 千元實不符比例原則，為此聲明異議。
四、經查：
（一）按道路交通管理處罰條例關於使用費用繳納之規定，計有
      第27條第1 項汽車行駛於應繳費之公路應繳納之通行費及
      第56條第2 項在道路收費停車處所停車應繳納之停車費，
      二者均屬公法上金錢給付義務之性質，此觀之規費法第8
      條第1 項第1 款甚明。而於94年2 月5 日該條例第56條立
      法修正前，二者處罰型態同為「不依規定繳費者」，惟上
      開立法修正後，第56條第2 項處罰型態修正為「書面通知
      駕駛人於7 日內補繳... 逾期再不繳納，處3 百元罰鍰」
      ，可認立法者認其規範違反性非於「停車未繳費」之行為
      ，而係「經通知補繳後逾期仍未繳納」之行為。反觀同條
      例第27 條 第1 項自86年1 月22日迄今未予修正，著眼在
      於我國以往使用公路、橋樑、隧道或渡輪之收費均採人工
      收費方式，故駕駛人行駛於上開地點不依規定繳費，乃明
      知未繳費而強行通過收費處所之行為，難諉為疏忽所致；
      但近來電子收費設備之採用，已部分取代傳統人工收費方
      式，駕駛人於行駛前雖有注意票證餘額是否足敷繳費之義
      務，惟於駕駛過程中難以隨時觀察該票證餘額，且通過收
      費處所發覺餘額不足時，亦難有立即停止駕駛並補足餘額
      之機會，此於高速行駛之公路上尤其明顯，是若駕駛人行
      駛於採用電子收費設備之上開地點不依規定繳費，是否仍
      一致認定其確有不繳費之故意及具有規範違反性，已非無
      疑。據此，本於上開條例第27條第1 項汽車行駛於應繳費
      之公路應繳納之通行費及第56條第2 項在道路收費停車處
      所停車應繳納之停車費均屬公法上金錢給付義務之特質，
      於該條例第27條第1 項在非人工收費之電子設備收費情形
      ，未及比照同條例第56條第2 項修正為「通知駕駛人補繳
      ... 逾期再不繳納」前，仍應作相同之解釋，即認在行駛
      於應繳費並使用電子收費設備之特殊情形下，該條例第27
      條第1 項之「不依規定繳費」應解釋為「經通知補繳後逾
      期仍未繳納」之行為（台灣高等法院97年度交抗字第800
      號裁定參照）。是駕駛人在經通知補繳期限前，是否有「
      汽車行駛於應繳費之公路不依規定繳費」之違規事實，仍
      屬不確定狀態，而本件異議人於補繳期限即96年10月25日
      屆滿後仍未補繳費用，其時違規行為方屬成立（違規行為
      成立日為96 年10 月26日），原舉發單位即內政部警政署
      國道公路警察局於97年1 月22日製發舉發違反道路交通管
      理事件通知單，並未逾越同條例第90條所訂之3 個月舉發
      期限，核先敘明。
（二）受處分人所駕駛之車號DZ-0368 號自用小客車，未申裝E
      通機，仍於上開時地行駛電子收費車道，致未依規定繳交
      通行費等情，為受處分人所不爭執。又受處分人於上開時
      地因行駛高速公路，於駛進收費站繳費時，未依標誌指示
      過站繳費，違反道路交通管理處罰條例第33條第3 項之規
      定，經內政部警政署國道公路警察局製發違規通知單，受
      處分人嗣於96年12月4 日自動繳納上開違規之罰鍰600 元
      ，此有台北市交通事件裁決所97年12月10日北市裁申字第
      09745443600 號函暨所附語音轉帳繳納違規罰鍰收據證明
      、違規查詢電腦報表、交通部台灣區○道○○○路局月眉
      收費站97年12月23日高月稽字第0970001650號函暨所附舉
      發違規通知單、中華郵政公司掛號郵件查單在卷可稽，上
      情均堪認定。查高速公路通行費係屬規費性質，受處分人
      於通過高速公路收費站時，即負有給付義務，不論使用電
      子收費車道時未完成扣款之原因為何，所負繳納高速公路
      通行費之義務，並不因此而免除，是受處分人該次未繳納
      之通行費，經催繳後未能於期限內補繳，原處分機關依上
      開條例第27條第1 項規定處汽車駕駛人罰鍰，所針對者係
      逾期未補繳通行費之行為，此與異議人於96年9 月16日誤
      闖ETC 車道而違反道路交通管理處罰第33條第3 項規定之
      事實，實屬不同之違規行為，處罰之法規依據及所欲達成
      之行政目的亦有不同。受處分人辯稱已繳納600 元罰鍰等
      語，核與本件違規行為無關。
（三）受處分人辯稱伊未收受遠通電收股份有限公司（下稱遠通
      公司）寄發催繳受處分人補繳上開通行費之通知單等語，
      惟上開通知單於96年10月23日送達受處分人，為受處分人
      親收等情，有遠通公司97年7 月31日總發字第09700716號
      函、中華郵政股份有限公司台北郵局97年9 月18日北三投
      字第0970800126號函暨所附掛號郵件收件回執在卷可憑，
      是受處分人辯稱未收到上開催繳通知單、不知遠通公司催
      繳通行費等語，並非可採。受處分人並未依上開催繳通知
      單補繳通行費，為受處分人所承認，嗣內政部警政署國道
      公路警察局於97年1 月22日製發本件舉發通知單，載明受
      處分人因未於96年10月25日補繳期限內補繳通行費，其違
      規時間為96年10月26日，應於97年2 月21日前至台北市交
      通事件裁決所聽候裁決，有該舉發通知單在卷足憑，是受
      處分人有汽車行駛於應繳費之公路不依規繳費之違規行為
      ，已可認定。
（四）受處分人另以高速公路通行費僅為40元，竟處罰到6 千元
      ，不符合比例原則等語置辯。惟按汽車行駛於應繳費之公
      路，不依規定繳費者，應處罰鍰之額度，乃立法政策問題
      ，道路交通管理處罰條例第27條第1 項對此既有明文，法
      院自不得任意變更法令規定，此乃民主法治國家之基本原
      理。查本件受處分人並未於舉發通知單所載應到案日期97
      年2 月21日前繳納罰鍰或到案聽候裁決，至原處分機關於
      97年4 月25日為本件裁決時，顯已逾越應到案期限60日以
      上，原處分機關依道路交通管理處罰條例第27條第1 項、
      違反道路交通管理事件統一裁罰基準表規定據以裁處罰鍰
      6 千元，於法自屬有據。
五、綜上所述，本件受處分人確有汽車行駛於應繳費之公路不依
    規繳費之違規行為，惟原處分機關認定受處分人違規時間為
    96年9 月16日，尚有未洽，從而受處分人之異議雖無理由，
    然原處分既有前開不當，自應由本院將原處分撤銷，並依據
    道路交通管理處罰條例第27條第1 項之規定，裁處如主文所
    示，以資適法。
據上論斷，應依道路交通案件處理辦法第20條前段，裁定如主文
。
中    華    民    國    98    年    5     月    12    日
                    交通法庭  法  官  林欣苑
上正本證明與原本無異。
如不服本裁定，應於裁定送達後5 日內向本院提出抗告狀。
                              書記官  劉英芬
中    華    民    國    98    年    5     月    14    日


司法院資訊處製作；財團法人民間司法改革基金會備份。
